【裁判字號】    97,訴,17
【裁判日期】    970401
【裁判案由】    確認債權不存在等
【裁判全文】
臺灣雲林地方法院民事判決                97年度訴字第17號
原      告  乙○○
            丙○○
            李蔡文瑛即李蔡阿.
            丁○○
            鄭蔡阿柳即蔡阿柳.
            戊○○
共      同
訴訟代理人  汪玉蓮律師
被      告  甲○○
訴訟代理人  林彥百律師
被      告  己  ○
上列當事人間請求確認債權不存在等事件，本院於民國96年3 月
18日言詞辯論終結，判決如下：
  主  文
確認被告己○對於被告甲○○就坐落雲林縣北港鎮○○段1329地
號土地權利範圍00000000分之30993 及坐落該土地上建號4788、
門牌號碼雲林縣北港鎮○○路351 號一樓建物所設定抵押權擔保
之債權新台幣一百五十萬元不存在。
被告己○應將前項不動產在北港地政事務所於民國92年11月26日
以北地資字第132020號收件所設定擔保權利價值新台幣一百五十
萬元之抵押權設定登記塗銷。
訴訟費用新台幣一萬五千八百五十元由被告連帶負擔。
  事實及理由
甲、程序方面
一、本件被告己○經合法通知，未於言詞辯論期日到場，核無民
    事訴訟法第386 條各款所列之情形，爰依原告之聲請，由其
    一造辯論而為判決。
二、按確認法律關係之訴，非原告有即受確認判決之法律上利益
    者，不得提起之，民事訴訟法第247 條第1 項前段定有明文
    。所謂即受確認判決之法律上利益，係指法律關係之存否不
    明確，原告主觀上認其在法律上之地位有不安之狀態存在，
    此種不安之狀態，能以確認判決將之除去者而言，最高法院
    86年度臺上字第3050號判例意旨可資參照。本件原告主張其
    等對於被告甲○○有損害賠償請求權，而被告甲○○對於共
    同被告己○並無債務，竟就其所有之不動產虛偽設定抵押權
    登記予被告己○，致有害於原告對於被告甲○○損害賠償請
    求權之實現，應予塗銷上開不動產抵押權設定登記等語。則
    原告得否請求塗銷被告間上開抵押權設定登記，以確保其等
    對於被告甲○○之損害賠償請求權之法律上地位不安定，而
    此不安定狀態得以確認判決加以除去。因此，原告提起本件
    確認之訴，有即受確認判決之法律上利益。
三、又按訴訟標的對於共同訴訟之各人必須合一確定者，共同訴
    訟人中一人之行為有利益於共同訴訟人者，其效力及於全體
    ；不利益者，對於全體不生效力，民事訴訟法第56條第1 款
    定有明文。本件原告請求確認被告2 人間之消費借貸關係不
    存在，則該訴訟標的對於共同被告2 人必須合一確定。因此
    ，本件被告甲○○所為有利於共同被告己○之主張與舉證，
    其效力自及於共同被告，合先敘明。
乙、兩造之主張:
一、原告方面：
（一）被告甲○○於民國（下同）92年10月19日下午2 時40分許
      ，駕駛車號5827-FB 號自小貨車，沿嘉義縣東石鄉園潭村
      「連天宮」旁產業道路往堤防道路由南向北行駛，途經該
      產業道路之無號誌交岔路口處，本應注意車前狀況，並隨
      時採取必要之安全措施及行經無號誌之交岔路口時，應減
      速慢行，作隨時停車之準備，而依當時情形又無不能注意
      之情事，竟疏未注意，而貿然以時速40公里以上速度急馳
    迨見亦疏未注意車前狀況之蔡天德騎乘車號LZC- 462號重
      機車，沿該產業道路由東向西行駛至上開岔路口處，欲緊
      急煞車已嫌不及，致兩車發生相撞，造成原告等人之被繼
      承人即被害人蔡天德受有頭部外傷併顱內出血，經送醫後
      不治死亡。
（二）案經台灣嘉義地方法院檢察署（下簡稱嘉義地檢署）檢察
      官提起公訴，並於92年11月20日，在台灣嘉義地方法院（
      下簡稱嘉義地院）第一次行準備程序，經受命法官諭知送
      調解後，擬於同年月28日進行調解程序。未料，被告甲○
      ○明知其並未積欠其岳父即被告己○新台幣（下同）150
      萬元，竟於調解前2 日，即同年月26日，將其所有坐落雲
      林縣北港鎮○○段1329地號土地所有權應有部份00000000
      分之30993 及坐落該土地上建號4788、門牌號碼雲林縣北
      港鎮○○路351 號1 樓建物（下稱系爭房地），虛偽設定
      擔保150 萬元債權之抵押權（下稱系爭抵押權）予被告己
      ○，而有害於原告等人對於被告甲○○上開車禍損害賠償
      債權之實現。
（三）又被告甲○○暨怠於行使其權利，請求被告己○塗銷上開
      不實之抵押權設定登記，原告為保全債權，自得以自己之
      名義，依民法第242 條第1 項規定代位被告甲○○依同法
      第767 條之規定提起本訴，請求塗銷上開抵押權登記，爰
      為先位聲明請求判決如主文所示。
（四）又縱認被告間確有150 萬元之債權存在，惟如嘉義地檢署
      95年度偵續一字第2 號處分書所認定，被告甲○○於90年
      8 月21日向己○借100 萬元，91年6 月向己○借50萬元。
      然被告甲○○卻於92年11月26日才設定擔保150 萬元之抵
      押權予被告己○，足見上開抵押權之設定係為擔保過去之
      債權，參照最高法院51年台上字第3528號判例「債務人以
      其所有之不動產設定抵押權，同時向他人借貸款項，其設
      定抵押權之行為，固屬有償行為，若先有債權之存在而於
      事後為之設定抵押權者，如無對價關係，即屬無償行為。
      倘有害及債權，則債權人自得依民法第244 條第1 項之規
      定以撤銷之。」故本件亦屬為擔保過去債權而設定之抵押
      權，即屬無償行為。爰依民法第244 條第1 項規定，備位
      聲明請求撤銷上開抵押權設定契約並塗銷其抵押權登記。
（五）對於被告抗辯所為之陳述:
      對於被告甲○○與己○之間是否存在詐害債權之行為，原
      告係於96年1 月26日向嘉義地院聲請交付審判請求閱卷後
      始行發現，而原告自閱卷之時起至提起本件起訴，並未超
      過一年之除斥期間。
二、被告方面：
（一）被告甲○○部分：
  1、 被告承認有原告所主張車禍肇事致原告之被繼承人死亡，
      及就被告所有之系爭房地設定抵押權予共同被告己○之事
      實。然被告2 人間確有150 萬元之借貸債權，此由共同被
      告己○於90年8 月21日向嘉義縣民雄鄉農會借款100 萬元
      時，即由被告為其連帶保證人，及被告向己○借款50萬元
      之事實，亦據證人劉添泉、郭水福、徐明賢、蕭秋燕等人
      於原告向嘉義地檢署檢察官告訴被告偽造文書案件偵查中
      證述屬實可稽。且上開偵查案件業經不起訴處分確定，及
      原告嗣向嘉義地院聲請交付審判案件，亦經裁定駁回確定
      可證。
  2、 被告甲○○係於90年8 月8 日，以4,376,000 元向雲林縣
      政府購買系爭房地，並於90年10月26日以系爭房地向台灣
      土地銀行北港分行辦理首次購屋貸款300 萬元，用以償還
      國宅基金代墊款，足認被告於90年8 月間，確實有向銀行
      貸款購買系爭房地。
  3、 被告甲○○於系爭房地得標後，在90年8 月14日繳清貸款
      以外之自備款餘額。該自備款餘額係先向親友借貸，凡此
      借貸事實業據林原農、林邱綢、林秋苓、蕭秋燕等人證述
      明確，並經偵查檢察官查核相關帳戶資料無誤。
  4、 被告甲○○為償還上開借款，即由岳父即共同被告己○在
      90年8 月21日，向嘉義縣民雄鄉農會借款100 萬元，且由
      被告甲○○為連帶保證人，並將貸得款項清償上開借款。
  5、 另被告甲○○向共同被告己○借款50萬元之事實，亦據劉
      添泉、郭水福、徐明賢、蕭秋燕等人結證確實，從證據之
      評價上並無違反證據法則之情形，原告徒指摘無再為此借
      款之必要，實屬無據。因此，被告2 人間確有150 萬元之
      債權債務關係，被告設定抵押權予共同被告己○擔保上開
      債權，並無任何不法情事。
  6、 另原告預備聲明請求依民法第244 條第1 項規定撤銷上開
      抵押權設定。然原告於93年間即已知有撤銷之原因，其於
      96年10月15日才提起本件訴訟，顯已罹於一年之除斥期間
      ，原告之訴均無理由，請予駁回等語。
  7、 並聲明:(1)原告之訴駁回;(2)訴訟費用由被告負擔。
（二）被告己○部分：
      被告己○未於言詞辯論期日到場，亦未提出任何書狀表示
      意見。
丙、兩造所不爭執之事實及主要爭點：
一、兩造所不爭執之事實:
（一）被告甲○○於92年10月19日下午2 時40分許，駕駛車號58
      27-FB 號自小貨車，沿嘉義縣東石鄉園潭村「連天宮」旁
      產業道路往堤防道路由南向北行駛，途經該產業道路之無
      號誌交岔路口處，本應注意車前狀況，並隨時採取必要之
      安全措施及行經無號誌之交岔路口時，應減速慢行，作隨
      時停車之準備，而依當時情形又無不能注意之情事，竟疏
      未注意，而貿然以時速40公里以上速度急馳迨見亦疏未
      注意車前狀況之蔡天德騎乘車號LZC- 462號重機車，沿該
      產業道路由東向西行駛至上開岔路口處，欲緊急煞車已嫌
      不及，致兩車發生相撞，造成原告等人之被繼承人即被害
      人蔡天德受有頭部外傷併顱內出血，經送醫後不治死亡。
      原告等人對於被告甲○○有上開車禍事件之損害賠償請求
      權。
（二）被告甲○○將其所有系爭房地，於92年11月26日向北港地
      政事務所以北地資字第132020號收件，設定擔保150 萬元
      之抵押權予共同被告己○。
二、本件主要之爭點：
（一）被告己○是否確有借款150萬元給被告甲○○？
（二）原告備位聲明請求撤銷被告2 人間之抵押權設定，其撤銷
      權之除斥期間是否屆滿？
丁、得心證之理由：
壹、原告請求確認抵押債權不存在部分:
一、按當事人主張有利於己之事實者，就其事實有舉證之責任，
    民事訴訟法第277 條前段著有明文。又確認法律關係不存在
    之訴，如被告主張其法律關係存在時，應由被告負舉證責任
    （最高法院42年台上字第170 號判例意旨可資參照）。本件
    原告請求確認被告2 人間之系爭150 萬元抵押債權不存在，
    被告主張其存在，依上開意旨，應由被告負舉證責任。
二、經查:
（一）被告2 人於嘉義地檢署93年度發查字第606 號涉犯偽造文
      書案件，於93年5 月31日經檢察事務官隔離訊問時，被告
      己○稱: 「（問: 甲○○為何於92年11月26日將其所有之
      雲林縣北港鎮○○段1329地號土地及同段4788建號建物共
      同設定150 萬元抵押權給你? 答）因為甲○○在91年8 、
      9 月間，向我借100 萬元，之後又跟我借30萬元，又過一
      陣子又跟我借20萬元，三次共向我借了150 萬元…，100
      萬元是我向民雄農會借款給他的，20萬及30萬元都是我標
      會後借給他的。」「（問: 借款用途? 答）他告訴我是借
      錢用來付水果商的貨款，他是在賣水果的。」「（問: 你
      這三筆錢如何交付給甲○○? 答）100 萬元的農會貸款，
      是我跟甲○○一同到農會領出現金後，我當場交給他的。
      另外兩筆都是在我家以現款交給他，…。」「（問: 三次
      交付現金時，尚有何人在場? 答）農會那一次只有我跟他
      二人，並無其他人在場。另外兩次只有我太太蕭歐金枝在
      場，沒有其他人。」「（問: 甲○○是於何時何地向你借
      款? 答）他三次都是他來我家向我借錢，時間我忘記了。
      」「（問: 與甲○○之借款有無借據? 答）沒寫借據，但
      是30萬元及20萬元部分他有開本票各一張給我，但100 萬
      元部分他沒有開本票也沒有寫借據。」「（問: 甲○○三
      次向你借款時，你有要求要設定抵押以做擔保嗎? 答）沒
      有。」「（問: 事後為何辦理上開抵押權登記? 何人提議
      ? 答）我不知道有辦抵押權，甲○○從沒有跟我提過這件
      事情。」等語（該案卷第48至50頁）。
（二）然被告甲○○卻於同一日訊問時稱: 「（問: 為何於92年
      11月26日將所有之雲林縣北港鎮○○段1329地號土地及同
      段4788建號建物共設定150 萬元抵押權給己○? 答）該土
      地及建物是我在91年間我要以446 萬元購買的國宅，當時
      我沒錢，己○向民雄農會借了100 萬元借我，後來我又向
      他分別借了20萬元及30萬元，總共是150 萬元，時間我不
      記得了，大概是買房子的時間前後。」「（問: 己○如何
      交付這三筆錢給你? 答）100 萬元部分是己○從農會將錢
      轉到我太太蕭秋燕在北港郵局的戶頭，當日是甲○○（應
      是『己○』之誤）自己一人到民雄農會，我沒陪同。另外
      兩筆錢是蕭秋燕去己○家跟他拿的，我並沒有去。」「（
      問: 與己○之借款有無借據? 答）沒寫借據，但是分別開
      了100 萬元及50萬元本票各一張給他。」「（問: 己○三
      次借款給你時，是否有要求設定抵押以做擔保? 答）當時
      沒有要求設定抵押，一直到92年8 、9 月間，是己○主動
      向我要求的。」等語（該案卷第50至51頁）。
（三）被告2 人關於上開150 萬元借款之用途，何人去農會領款
      ，交付給何人，如何交付，交付時有何人在場，有無開本
      票擔保，及誰提議辦理系爭抵押權設定登記等問題之陳述
      均不一致，且差異南轅北轍，顯非事實。
（四）且訴外人即被告甲○○妻、己○女蕭秋燕於93年6 月15日
      在同上開案件訊問時證稱: 「（問: 妳或甲○○曾否向己
      ○借款? 借款時間及用途為何? 答）我在90年8 月間，我
      向我爸爸借100 萬元，隔了一個月左右，又分別向己○借
      30萬元及20萬元，總共向他借了150 萬元，借款正確時間
      我不記得。我借錢的目的是為了要繳錢購買雲林縣北港鎮
      ○○路351 號的房子…」「（問: 三筆借款係於何時地由
      何人向己○借用? 有何人在場? 答）三次都是我本人到己
      ○家中向他借，當時只有我、己○及我媽媽在場，只記得
      是90年8 月間的事情…」「（問: 三筆借款係於何時地如
      何交付? 有何人在場? 答）100 萬元部分是我帶己○去民
      雄農會領出來後交給我的，30萬元及20萬都是我回家向己
      ○拿的，三次都只有我二人在場，沒有其他人。」等語（
      該案卷第72頁）。
（五）然其證述借用上開款項之情節亦與被告2 人上開陳述之內
      容不一，雖被告2 人於93年6 月15日訊問時改稱借款時間
      係在90年8 月間。被告己○並改稱被告甲○○借錢之主要
      用途是要買北港鎮○○路351 號的房子等語。然被告2 人
      亦於該期日訊問時陳明: 「（問:150 萬 元之借款究竟是
      甲○○所借，或是蕭秋燕所借? 均答）是蕭秋燕借的，不
      是甲○○借的。」等語明確（該案卷第74頁）。被告2 人
      之陳述前後矛盾，且與證人蕭秋燕之陳述情節，有諸多不
      合，難信屬實。因此，被告甲○○主張其與共同被告己○
      間有150 萬元之債權債務關係云云，已不足採信。
（六）至於被告甲○○雖另主張以訴外人林原農、林邱綢、林秋
      苓、劉添泉、郭水福、徐明賢等人於上開偵查案件中之證
      述為證。然觀該偵查卷內其等之證述，林秋綢、林秋苓之
      證言僅在證明被告甲○○與其等間有另筆70萬元之金錢借
      貸關係（嘉義地檢署95年度交查字第896 號卷第16 -17、
      121 、124 頁）；訴外人劉添泉、郭水福、徐明賢之證言
      僅在證明被告己○確實曾與其等共組水稻互助會而有攬尾
      會取得50萬元會款之事實（嘉義地檢署95年度交查字第89
      6 號卷第18-21 、122-1 23頁），核與被告2 人間是否有
      系爭150 萬元借款之事實無關。
（七）況且，劉添泉於上開案件偵查中證稱: 「（問: 你之前證
      稱被告己○參加之水稻互助會，起訖時間、每會金額及標
      會時地為何? 答）自87年1 月起至91年6 月止，每會50萬
      元…。」等語明確（嘉義地檢署95年度交查字第896 號卷
      第17 -18頁）。則被告己○得尾會之期間應為91年6 月間
      ，亦與其及蕭秋燕上開所述，被告己○係於90年8 月間將
      尾會款50萬元分二次借予被告甲○○之期間不符。
三、從而，本件並無證據足以證明被告2 人間確有系爭150 萬元
    之借貸債權存在。原告請求確認被告己○對於被告甲○○就
    系爭房地所設定抵押權擔保之債權150 萬元不存在，為有理
    由，應予准許。
貳、原告請求塗銷抵押權登記部分:
一、按表意人與相對人通謀而為虛偽意思表示者，其意思表示無
    效，民法第87條第1項前段定有明文。又債務人怠於行使其
    權利時，債權人因保全債權，得以自己之名義，行使其權利
    ；所有人對於妨害其所有權者，得請求除去之，民法第242
    條及第767 條分別定有明文。
二、本件被告甲○○並無積欠被告己○150 萬元之借款，已如上
    述，則被告2 人以擔保上開不存在之債權，由被告甲○○以
    系爭房地為被告己○設定抵押權，顯屬通謀虛偽之意思表示
    ，應為無效。
三、且系爭抵押權之登記未予塗消，對於被告甲○○所有系爭房
    地之所有權自有妨害，而其怠於行使權利，則原告等人為保
    全其等對於被告甲○○因上開車禍事件所生之損害賠償請求
    權得以實現，自得代位被告甲○○請求被告己○塗消系爭抵
    押權登記。
四、從而，原告依民法第242 條及第767 條規定，代位被告甲○
    ○請求被告己○將系爭房地在北港地政事務所於92年11月26
    日以北地資字第132020號收件所設定擔保權利價值150 萬元
    之抵押權設定登記塗銷，為有理由，應予准許。
參、末按客觀預備訴之合併，其中預備聲明係以先位聲明不合法
    或無理由為停止條件，先位聲明合法且有理由為解除條件。
    本件原告先位聲明既合法且有理由，則預備聲明之解除條件
    已成就，本院自毋庸就預備聲明部分為審酌，併此敘明。
肆、據上論結，本件原告之訴為有理由，依民事訴訟法第385 條
    第1 項前段、第85條第2 項，判決如主文。
中    華    民    國    97    年    4     月    1     日
                  民事第二庭    法  官  黃一馨
以上正本係照原本作成
如對本判決上訴，須於判決送達後廿日內向本院提出上訴狀
中    華    民    國    97    年    4     月    1     日
                                書記官  王秀如


司法院資訊處製作；財團法人民間司法改革基金會備份。
